臺灣高等法院民事判決　　　　　　　　 96年度重勞上字第2號
上　訴　人　甲○○
訴訟代理人　陳傳中律師
　　　　　　張信陽律師
被 上訴 人　國華人壽保險股份有限公司
法定代理人　丁○○
訴訟代理人　丙○○
上列當事人間請求確認僱傭關係存在等事件，上訴人對於中華民
國95年11月30日臺灣台北地方法院94年度重勞訴字第16號第一審
判決提起上訴，經本院於96年11月13日言詞辯論終結，判決如下
：
    主      文
上訴駁回。
第二審訴訟費用由上訴人負擔。
    事實及理由
一本件被上訴人之法定代理人原為乙○○，嗣於民國（下同）96
  年 7月23日變更為丁○○，有該公司變更登記表可稽（見本院
  卷77頁），並已據其具狀聲明承受訴訟（見本院卷76頁），合
  先敘明。
二上訴人聲明求為判決：(一)原判決廢棄。(二)確認兩造間之僱傭關
  係存在。(三)被上訴人應給付上訴人新臺幣（下同） 31萬7,000
  元及自起訴狀繕本送達之翌日即94年 4月14日起，至清償日止
  ，按年息5%計算之利息。(四)被上訴人應自95年3月1日起，至上
  訴人復職之日止，按月給付上訴人5,000元。
  被上訴人聲明求為判決：上訴駁回。
三上訴人起訴主張：伊於80年 4月間起任職被上訴人業務部，並
  自同年10月間起擔任被上訴人業務部朝代營業處（下稱營業處
  ）之業務主任，負責招攬人身保險業務，依兩造間所簽訂保險
  承攬合約書第 3條、附件報酬及獎金表及「批註文」之約定，
  伊係為被上訴人提供勞務，除每月固定領取報酬外，每年並得
  領取一定比例之年終獎金，及領取達成津貼及輔導獎金等繼續
  性報酬，被上訴人對伊亦有考核、獎懲、監督等權限，是伊受
  被上訴人之指揮監督及管理，具有從屬性，兩造間即有僱傭關
  係存在。惟被上訴人所屬營業處之經理楊公誠於92年1月6日片
  面決定將該營業處改制為朝代都展處（下稱都展處），要求同
  仁重新填寫「報聘書」、「保險承攬合約書」及「業務主任合
  約書」，然被上訴人從未告知轉約後之權利義務，且騙稱上開
  契約僅備而不用，伊因誤信而簽署，改任都展處業務主任，並
  由楊公誠轉呈被上訴人報備。嗣被上訴人於93年 3月間，以伊
  具有「業務主任考核規定」之「考核結果直轄單位 FYC（初年
  度報酬）未達4萬5,000元者，自動改任為保險承攬人員」、「
  連續 2個月無實動」等情形為由，終止兩造間業務主任合約。
  然業務主任考核規定所依附之業務主任合約書，未經被上訴人
  簽署，自未成立；且上開約定違反勞動基準法（下稱勞基法）
  第70條第6款、第7款及同法有關終止勞動契約之強制規定，依
  同法第71條規定，應屬無效，且使伊拋棄權利或限制伊行使權
  利，於伊有重大不利益，依民法第247條之1第3款、第4款之規
  定，亦屬無效；又伊於92年度第4季之業績為 3萬5,464元，已
  符合當季考核標準「FYC 30,000元」之規定，且伊自92年10月
  份起至93年3月份止，並無「連續2個月無實動」之情形，伊所
  屬單位亦無他人因此規定而改任，是被上訴人終止兩造間業務
  主任合約，自非合法。又被上訴人自92年4月1日起至95年 2月
  28日止，計35個月未依約發給每月 3,000元之業務主任基本薪
  ，共計10萬5,000元；自93年3月1日起至95年2月28日止，計24
  個月未發放每月 2,000元之業務主任基本職務加給，共計 4萬
  8,000元；又積欠93、94年度之7年以上（年終）獎金共計16萬
  4,000元； 並應自95年3月1日起至伊復職之日止，按月給付伊
  業務主任基本薪3,000元及基本職務加給2,000元等情，爰求為
  ：(一)確認兩造間僱傭關係存在。(二)被上訴人應給付上訴人31萬
  7,000元（含業務主任基本薪10萬5,000元、業務主任基本職務
  加給4萬8,000元及 7年以上年終獎金16萬4,000元）及自94年4
  月14日起，至清償日止，按年息5%計算之利息。(三)被上訴人應
  自95年3月1日起，至上訴人復職之日止，按月給付上訴人 5,0
  00元之判決。
  被上訴人則以：兩造間訂有 2份契約，即保險承攬合約書及業
  務主任合約書，二者均屬承攬契約性質，並非僱傭契約，故無
  勞基法之適用；又上訴人並無被詐欺而簽訂上開契約書之情事
  ；又上訴人於93年1、2月份之業績無實動（即每月招攬新契約
  保費未逾6,000元），伊乃依業務主任合約書附表2「業務主任
  考核規定」第3條之約定，自同年3月份起，將上訴人改任保險
  承攬人員，並以口頭通知上訴人，是兩造間所訂立業務主任聘
  約書即已終止；又上訴人所屬單位轉制後，業務主任原得領取
  之基本薪 3,000元，已為業務主任聘約書所約定之基本職務加
  給 2,000元所取代，雖為顧及該單位同仁初期對制度運作之適
  應性，曾專案簽准於92年第1季續發基本薪，但僅以1季為限，
  是上訴人請求給付基本薪 3,000元，自無依據；又上訴人於93
  年 3月份改任保險承攬人員後，亦不得再依業務主任聘約書之
  約定，請求給付每月 2,000元之基本職務加給，或依業務人員
  獎勵辦法規定，請求給付 7年以上（年終）獎金等語，資為抗
  辯。
四經查上訴人主張伊自80年 4月間起任職被上訴人營業處之業務
  主任，負責招攬人身保險業務，嗣伊所屬營業處於92年1月6日
  改制為都展處，伊應被上訴人之要求，填寫保險承攬合約書及
  業務主任合約書各乙份，改任都展處業務主任；又被上訴人嗣
  於93年 3月間，以伊具有「業務主任考核規定」之「考核結果
  直轄單位FYC（初年度報酬）未達 4萬5,000元者，自動改任為
  保險承攬人員」、「連續 2個月無實動」等情形為由，終止兩
  造間業務主任合約，並將伊改任保險承攬人員之事實，業據其
  提出保險承攬合約書及業務主任合約書為證（見原審卷(一) 7至
  17頁），且為被上訴人所不爭執，固堪信為真實。
五按當事人互相表示意思一致者，無論其為明示或默示，契約即
  為成立，民法第153條第1項定有明文；又契約之成立本不以署
  名畫押為要件，故凡當事人間締結契約，其書面之形式雖不完
  全，而能以其他方法，足以證明其意思已有合致之表示者，自
  無妨於契約之成立，當然發生法律上之效力（最高法院20年上
  字第1727號判例參照）。經查，系爭保險承攬合約書及業務主
  任合約書均為被上訴人事先擬就，交由上訴人審閱簽名後再交
  付被上訴人收執，為兩造所不爭執（見本院卷59頁），即因被
  上訴人之要約及上訴人之承諾而成立。上訴人主張被上訴人交
  付空白契約書僅為要約引誘，上開合約書未經被上訴人簽章，
  並未成立云云，殊不足取。又被上訴人在其所屬營業處改制為
  都展處前，曾經宣導，該處所屬人員係在明瞭相關權利義務之
  情況下，始簽訂系爭保險承攬合約書及業務主任合約書等情，
  業經證人李玉玲在原審到場證述：「（被上訴人公司轉制前）
  有（派人到公司宣導）。大概轉制前，我們經理於早會跟我們
  提過…我們全部單位的同事有到中華路的公司，召集在一起宣
  導過1次或2次…，之後有長官到我們公司於早會時宣導過，如
  果有問題，可以向長官詢問…」、「（公司現在對我的時薪與
  宣導時）相同」、「公司於轉制後有要我們簽約」明確（見原
  審卷(五)208頁背面、209頁）。足見上訴人係在審閱並同意契約
  書內容之情況下，始行簽署上開 2份合約書。雖證人郁志柔在
  原審到場證述：「…被告（指被上訴人）至（92年） 1月下旬
  發承攬合約書、主管合約、報聘書給我們，…當時我直接與負
  責都展部行政事務的劉文權反應，為何要簽立這些合約，…他
  當時是說合約書備而不用…所以叫我們重新簽」、「轉制於（
  92年） 1月15日有辦過說明會，…當時公布的制度，不是確實
  的制度，比方說退休金提撥、輔導獎金、代數問題、年資都不
  同」云云（見原審卷(五)30頁背面、31頁）。惟查，上訴人為大
  專學歷（見原審卷(一) 158頁），從事招攬人身保險業務已有10
  餘年資歷，社會經驗豐富，就簽訂契約所生之拘束力，衡情不
  可能不知，自無可能未經詳閱契約內容，或誤信簽約係為「備
  而不用」之說詞，即貿然簽約。是上訴人主張因被詐欺而簽訂
  系爭保險承攬合約書及業務主任合約書云云，亦不可取。
六次按稱僱傭者，謂當事人約定，一方於一定或不定之期限內為
  他方服勞務，他方給付報酬之契約；稱承攬者，謂當事人約定
  ，一方為他方完成一定之工作，他方俟工作完成，給付報酬之
  契約，民法第482條、第490條第 1項分別定有明文。是僱傭與
  承攬固同屬供給勞務之契約，惟前者以供給勞務本身為目的，
  除供給勞務外，別無其他目的，提供勞務者受雇主之指揮監督
  ，具有從屬性，有如機械，對於服勞務之方法毫無自由裁量之
  餘地；後者則以一定工作之完成為目的，供給勞務不過為其手
  段而已，定作人對於承攬人所提供之勞務並無指揮監督之權，
  即無從屬性存在，除當事人另有約定外，承攬人得在定作人指
  定之工作範圍內，自由裁量決定完成工作之方法。又當事人究
  係屬僱傭或承攬關係，應就契約之實質關係，參酌提供勞務是
  否受有時間、場所之拘束，雇主對於勞務給付方法有無一般指
  揮監督權限，勞務之提供有無代替性，報酬究係勞務本身或工
  作成果之對價等因素，綜合判斷之。本件上訴人主張兩造間有
  僱傭關係存在云云，既為被上訴人所否認；復查：
  (一)兩造間所訂立系爭保險承攬合約書前言明文約定：「甲（指
    被上訴人）乙（指上訴人）雙方協議簽訂本合約，共同信守
    履行下列約款，約款未盡事宜悉依民法承攬規定辦理，不適
    用僱傭及勞基法之規定。乙方毋庸至甲方所屬辦公職場出勤
    打卡，但得申請參加甲方舉辦之教育訓練；甲方無代乙方辦
    理勞保、健保之作業義務」。就被上訴人授權上訴人從事之
    業務範圍，則於該合約第 2條明白約定包括：「1.招攬甲方
    人身保險業務。2.委託乙方代收前項業務之第 1期保險費。
    3.乙方代收要保人、被保險人或受益人之要保、契約變更保
    險給付申請表暨有關之文件，並應於收到後立即轉送甲方核
    辦」；另就上訴人應享之報酬，則於該合約第 3條及附件「
    報酬及獎金表」約定，按上訴人經手保件實收保險費，依報
    酬表所約定之一定比率計算報酬（見原審卷(一) 7、10至12頁
    ）。足見兩造約定上訴人為被上訴人招攬人身保險業務，上
    訴人除得自行決定招攬之時間、場所及方法外，並按實收保
    險費之一定比率抽成，作為工作成果之對價，如上訴人從事
    招攬工作後，未能訂立保險契約並收取保險費時，即無法獲
    取任何報酬，揆諸前揭說明，該保險承攬合約書應屬承攬契
    約而非僱傭契約之性質。
  (二)又依兩造間系爭業務主任合約書之約定，上訴人擔任被上訴
    人公司業務主任，負責引薦他人與被上訴人訂立保險承攬合
    約書及業務代表聘約書，並對保險承攬人員及業務代表提供
    必要之保險招攬技術指導，及輔導轄屬業務主管，暨對被上
    訴人公司保戶提供服務等工作；而上訴人完成上開工作後，
    得按其本身及轄屬保險承攬人員、業務代表、專業業專每月
    招攬並承保之「初年度報酬」額，領取不同等級之職務加給
    ，並獲取按該「初年度報酬」額之一定比率計算之達成津貼
    及輔導津貼；又兩造間保險承攬合約書終止時，業務主任合
    約書亦同時自動終止，此觀該合約書第1條、第2條、 第3條
    第 4項之約定即明（見原審卷(一)13至16頁），足見兩造約定
    上訴人為被上訴人招攬保險業務之期間內，另為被上訴人引
    薦、指導保險承攬人員及業務代表，上訴人如何完成引薦及
    指導之工作，由其自行決定，惟依其轄屬人員招攬並承保初
    年度報酬額之高低，決定上訴人此部分工作之報酬（包含職
    務加給、達成津貼及輔導津貼在內）。是兩造間所訂立之系
    爭業務主任合約書，仍係以完成招攬保險業務之工作為目的
    ，上訴人依該合約所應為之引薦、指導等工作，不過係為達
    成上開目的之手段而已，揆諸前揭說明，自仍屬承攬契約，
    並非僱傭契約。
  (三)雖依系爭業務主任合約書附表 1「業務主任之津貼及報酬表
    」第 1條之約定，業務主任及其轄屬保險承攬人員、業務代
    表及專業業專每月所招攬並承保之初年度報酬未達3萬7,000
    元時，被上訴人仍將給付業務主任基本職務加給 2,000元（
    見原審卷(一)15頁）。惟查，系爭業務主任合約書約定之各種
    報酬，均係業務主任就其轄屬人員完成招攬保險業務工作所
    得獲取之代價，而與勞務之提供無關，已如前述，尚不得僅
    因初年度報酬為零時，依該合約書所劃分之級數，仍得領取
    基本職務加給 2,000元，遽認兩造間就系爭業務主任合約書
    部分，係為僱傭契約。
  (四)雖依系爭業務主任合約書第3條第2項約定：「業務主任本人
    或其配偶不得直接或間接為其他保險公司或保險輔助業媒介
    、經辦或銷售人身保險，如業務主任違背此一約定時，公司
    有權立即終止本合約書」（見原審卷(一)14頁）；且該合約書
    附表 2亦設有業務主任考核規定（見原審卷(一)17頁）；另被
    上訴人都展處頒布「業務人員差勤管理辦法」，規定各級業
    務人員應於上午8時30分至9時05分前上班，於營業處所之差
    勤管理時數以每日2小時為原則（見原審卷(一)127頁），並設
    有若干獎懲規定，惟此係為達成雙方契約之目的，兼具保護
    一般保戶之功能而設，尚非具體指導從事業務之方法，自難
    逕認兩造間具有人格上之從屬性，是上訴人執此主張兩造間
    有僱傭契約關係存在云云，亦非可取。
  (五)依上所述，兩造間系爭保險承攬合約書及業務主任合約書均
    為承攬契約，而非僱傭契約，是上訴人請求確認兩造間有僱
    傭關係存在，即屬無據。
七復查，系爭業務主任合約書附表2「業務主任考核規定」第3條
  約定：「…連續2個月未實動（指每月招攬新契約保費未逾6,0
  00元）者，自次月改任保險承攬人員或解聘」；且該合約書第
  3條第3項亦明白約定：「業務主任不能符合本合約附表 2之要
  求時，公司得終止本合約書」（見原審卷(一)14、17頁）。上訴
  人簽署系爭業務主任合約書後，雖由被上訴人收回保管，惟此
  無礙於該契約之成立，上訴人據此主張不受上開約定之拘束云
  云，殊不足取。又上開約定之目的，在於確保上訴人具備完成
  約定工作之能力，未使上訴人拋棄權利或限制其行使權利，且
  依上訴人擔負引薦、指導保險承攬人員，及輔導轄屬業務主管
  之工作性質而言，此一約定應屬合理，亦未對於上訴人有何重
  大之不利益，是上訴人援引民法第247條之1第3款、第4款之規
  定，主張上開約定無效云云，自不足取。又系爭業務主任合約
  書係屬承攬契約，而非僱傭之勞動契約，已如前述，自無勞基
  法規定之適用，是上訴人主張上開約定違反勞基法第70條第 6
  款、第 7款及同法有關終止勞動契約等強制規定，應屬無效云
  云，亦非可取。茲查，系爭業務主任合約書附表 2「業務主任
  考核規定」就業務主任B之考核條件雖訂為「FYC（初年度報酬
  ）45,000元」（見原審卷(一)17頁），惟上訴人所屬都展處自行
  公布92年度第4季考核標準，已就業務主任B之FYC降為3萬元，
  此有92年度第4季考核標準可稽（見原審卷(五)24頁）， 並為兩
  造所不爭執；而上訴人於92年度第4季之FYC（初年度報酬）為
  3萬5,464元，有上訴人92年10月、11月及12月發佣薪津表足按
  （見原審卷(五)11至13頁），固難認上訴人有 FYC未達考核標準
  之情事。惟依上訴人93年1月、2月發佣薪津表所載，其新契約
  保費（即「繳次」為 1之部分）均未逾 6,000元（見原審卷(五)
  243至245頁），即已符合「連續 2個月未實動」之情形。被上
  訴人都展處公布92年度第 4季考核標準，僅係針對「業務主任
  考核規定」內有關 FYC部分降低考核標準，並未取消「業務主
  任考核規定」內有關「連續 2個月未實動」之約定，是該約定
  並未失效，從而被上訴人依上開「業務主任考核規定」第 3條
  之約定，於93年 3月份將上訴人改任保險承攬人員（見原審卷
  (五)15頁），嗣並已通知上訴人「降職降薪」，有台北市政府勞
  工局勞資爭議案件協調會紀錄可稽（見原審卷(五) 284頁），即
  已合法終止系爭業務主任合約書。上訴人空言主張伊並無「連
  續 2個月未實動」之情形，及系爭業務主任合約未經合法終止
  云云，殊不足取。又被上訴人所屬業務人員因連續 2個月未實
  動而經改任者，為數頗多，業據被上訴人提出 2工作月未實動
  改任人員表可稽（見原審卷(五)72至193頁）， 顯見「業務主任
  考核規定」第3條有關「連續2個月未實動」之約定，並未停止
  適用，上訴人空言主張伊所屬都展處已明示或默示不適用該約
  定云云，亦不足取。從而，兩造間系爭業務主任合約業經被上
  訴人於93年3月間合法終止，自此之後，上訴人即無再援用該
  合約主張之餘地。
八末查，上訴人主張被上訴人積欠伊：(一)自92年4月1日起至95年
  2月28日止之業務主任基本薪共計10萬5,000元；(二)自93年3月1
  日起至95年2月28日止之業務主任基本職務加給共計 4萬8,000
  元；(三)93、94年度之7年以上（年終）獎金共計16萬4,000元未
  予發給；並應自95年3月1日起至伊復職之日止，按月給付伊業
  務主任基本薪3,000元及基本職務加給2,000元云云，已為被上
  訴人所否認；且查：
  (一)關於自92年4月1日起至95年 2月28日止之業務主任基本薪共
    計10萬5,000元部分：
    上訴人固主張依被上訴人業務人員管理辦法彙編第4章第2節
    第29條之規定，伊得按月領取業務主任基本薪 3,000元云云
    。惟查，上訴人自93年3月1日起改任保險承攬人員，兩造間
    系爭業務主任合約並已同時終止，業如前述，是上訴人請求
    被上訴人給付該契約終止後之自93年3月1日起，至95年 2月
    28日止之業務主任基本薪計7萬2,000元部分（其計算式為：
    3,000元×24月=72,000元），自屬無據。又系爭業務主任合
    約書內僅約定業務主任得領取基本職務加給 2,000元，此外
    並無基本薪 3,000元之約定。雖被上訴人為顧及轉制同仁初
    期對制度運作之適應性，曾於92年度第 1季按舊制發給基本
    薪，但以 1季為限，此後即未再繼續發給，有被上訴人提出
    之簽呈足按（見原審卷(五) 251頁）；再經徵諸上訴人僅於92
    年2、3月份領取基本薪 3,000元（見原審卷(五)248、249頁）
    ，自同年 4月份起即未再領取基本薪，亦從未提出異議等情
    節，顯見被上訴人抗辯92年 1月份單位改制後，基本薪已為
    基本職務加給所取代等情，應屬可取。是上訴人請求自92年
    4月1日起至93年2月28日止之業務主任基本薪計 3萬3,000元
    部分（其計算式為：3,000元×11月=33,000元），亦屬無據
    。
  (二)關於自93年3月1日起至95年 2月28日止之業務主任基本職務
    加給共計4萬8,000元部分：
    上訴人主張依系爭業務主任合約附表 1「津貼及報酬表」之
    約定，被上訴人應按月給付基本職務加給 2,000元等情，固
    據其提出系爭業務主任合約書為證（見原審卷(一)13至17頁）
    。惟依前述，上訴人自93年3月1日起改任保險承攬人員，兩
    造間系爭業務主任合約並已同時終止，則上訴人依該業務主
    任合約書之約定，請求被上訴人給付契約終止後之自93年 3
    月1日起，至95年 2月28日止之業務主任基本職務加給共計4
    萬8,000元，亦屬無據。
  (三)關於93、94年度之7年以上（年終）獎金共計16萬4,000元部
    分：
    上訴人主張業務主任得領取 7年以上（年終）獎金云云，固
    據提出業務人員獎勵辦法為證（見原審卷(五)62、63頁）。惟
    查，上開業務人員獎勵辦法之適用對象僅限於區主任，上訴
    人自93年3月1日起改任保險承攬人員，已不再擔任業務主任
    ，業如前述，自無再援引上開辦法之規定，請求 7年以上（
    年終）獎金之餘地；至於93年1月、2月份，上訴人雖仍擔任
    業務主任，惟就其如何符合上開辦法所規定核發年終獎金之
    條件，上訴人亦未舉證以實其說，是其請求被上訴人給付93
    、94年度之7年以上（年終）獎金共計16萬4,000元，亦非有
    據。
  (四)關於自95年3月1日起至上訴人復職之日止，按月給付業務主
    任基本薪3,000元及基本職務加給2,000元部分：
    依前述(一)(二)之同一理由，上訴人請求被上訴人自95年3月1日
    起至上訴人復職之日止，按月給付業務主任基本薪 3,000元
    及基本職務加給2,000元，亦非有據。
九綜上所述，上訴人請求：(一)確認兩造間僱傭關係存在；(二)被上
  訴人給付31萬7,000元（含業務主任基本薪10萬5,000元、業務
  主任基本職務加給4萬8,000元及7年以上年終獎金16萬4,000元
  ）及自94年 4月14日起，至清償日止，按年息5%計算之利息；
  (三)被上訴人自95年3月1日起，至上訴人復職之日止，按月給付
  5,000元，均屬不應准許。 從而原審所為上訴人敗訴之判決，
  並無不合。上訴論旨仍執前詞指摘原判決不當，求予廢棄改判
  ，為無理由，應予駁回。
十至兩造其餘之攻擊或防禦方法及未經援用之證據，經本院斟酌
  後，認為均不足以影響本判決之結果，自無逐一詳予論駁之必
  要，併此敘明。
十一據上論結，本件上訴為無理由，依民事訴訟法第449條第1項、
  第78條，判決如主文。
中　　華　　民　　國　　96　　年　　12　　月　　4 　　日
                  勞工法庭
                    審判長 法  官 林鄉誠
                           法  官 許紋華
                           法  官 梁玉芬
正本係照原本作成。
如不服本判決，應於收受送達後20日內向本院提出上訴書狀，其
未表明上訴理由者，應於提出上訴後20日內向本院補提理由書狀
（均須按他造當事人之人數附繕本）上訴時應提出委任律師或具
有律師資格之人之委任狀；委任有律師資格者，另應附具律師資
格證書及釋明委任人與受任人有民事訴訟法第 466條之1第1項但
書或第2項（詳附註）所定關係之釋明文書影本。
中　　華　　民　　國　　96　　年　　12　　月　　4 　　日
　　　　　　　　　　　　　 書記官 常淑慧
附註：
民事訴訟法第466條之1（第1項、第2項）：
對於第二審判決上訴，上訴人應委任律師為訴訟代理人。但上訴
人或其他法定代理人具有律師資格者，不在此限。
上訴人之配偶、三親等內之血親、二親等內之姻親，或上訴人為
法人、中央或地方機關時，其所屬專任人員具有律師資格並經法
院認為適當者，亦得為第三審訴訟代理人。
